【裁判字號】    88,上,1615
【裁判日期】    890118
【裁判案由】    拆屋還地等
【裁判全文】
臺灣高等法院民事判決  八十八年度上字第一六一五號
      上  訴  人     丙○○○.
                     乙○○
      共同訴訟代理人 邱俊哲律師
      被上訴人       甲○○      住台北縣中和市○○路三四七巷八號
                     丁○    .
      共同訴訟代理人 許永壽  .
右當事人間請求拆屋還地等事件，上訴人對於中華民國八十八年五月六日臺灣板橋地
方法院八十七年度訴字第六○七號第一審判決提起上訴，本院判決如左：
    主    文
上訴駁回。
第二審訴訟費用由上訴人負擔。
    事    實
甲、上訴人方面：
一、聲明：求為判決：(一)原判決不利上訴人部分廢棄。(二)右廢棄部分，駁回被上訴人
    在第一審之訴。
二、陳述：與原判決記載相同者，茲引用之。
三、證據：援用第一審所提證據。
乙、被上訴人方面：
一、聲明：求為判決：駁回上訴。
二、陳述：除與原判決記載相同者，茲引用之外，補稱略以：遷讓及拆屋還地部分已
    假執行完畢。
三、證據：援用第一審所提證據。
丙、本院依職權向原法院調閱該院八十六年度訴字第一九二○號卷（包括本院卷）。
    理    由
一、被上訴人主張：原判決附圖所示Ａ部分即門牌號碼台北縣三重市○○○路九三巷
    三號一樓面積柒拾陸點肆參平方公尺之建物係甲○○所有，丙○○○無權占有上
    開建物，自應遷出騰空交還甲○○。乙○○所有Ｂ部分建物面積柒拾參點柒伍平
    方公尺所占有之土地，即台北縣三重市○○○段菜寮小段二九七〡二地號屬被上
    訴人二人共有，惟於八十七年六月二十五日因共有物分割而變更地號為二九七〡
    十二地號土地，分歸甲○○一人單獨所有，乙○○並無任何權源予以占有使用，
    自應將上開建物拆除，返還土地與甲○○；並應給付自起訴前五年內起算之不當
    得利與被上訴人。
二、上訴人丙○○○則以系爭如原判決附圖所示Ａ部分建物，係伊出資興建；乙○○
    則以Ｂ部分建物係向訴外人張董月紅買受，渠等並非無權占有等語置辯。
三、被上訴人主張坐落台北縣三重市○○○段菜寮小段二九七〡三、二九七〡十一等
    地號土地為甲○○所有，而同段二九七〡二地號土地則為被上訴人二人共有，系
    爭土地上建物建號六五二號即門牌碼台北縣三重市○○○路九三巷三號為甲○○
    所有，業據提出土地謄本三件及建物謄本一件在卷可稽；且為上訴人所不爭執，
    自堪採信。惟查系爭二九七〡二地號土地嗣經分割出有二九七〡十二地號，並於
    八十七年六月二十五日登記在案，此有台北縣三重地政事務所八十八年一月八日
    複丈成果圖及土地謄本一件可考；又上開二九七〡三、二九七〡十一及二九七〡
    二地號均自二九七地號土地分割而來，亦可由上開土地謄本查知。是被上訴人此
    部分主張之事實，亦足信實。
四、被上訴人又主張：系爭土地上之建物如原判決附圖所示編號Ａ、Ｂ部分占用該等
    土地面積分別為七六．四三平方公尺、七三．七五平方公尺，其中Ａ部分之建物
    一樓由丙○○○占有住居使用中，Ｂ部分建物為乙○○所有並占用上開土地等事
    實，業據勘驗屬實，有原法院八十八年一月八日勘驗筆錄及複丈成果圖、土地謄
    本等在卷可考；且為上訴人所不爭執，亦堪信為實在。
五、上訴人辯稱：系爭建物乃訴外人馬仕驤於四十二年興建，嗣移轉予王慶貴、洪文
    明共有，四十七年間王慶貴再將該建物出讓予張董月紅，張董月紅於六十一年間
    再出賣予乙○○，又系爭房屋及土地中之二十一坪，亦係分別輾轉出賣於丙○○
    ○之女郭素瑛，伊等均非無權占有之人云云。經查：
  (一)系爭如原判決附圖所示Ａ部分（原坐落之地號為三重埔菜寮二九七地號）建物原
    為訴外人馬仕驤所有，嗣依法院和解筆錄移轉登記予馬維屏；旋由李金榮、馬乃
    林、馬亞林三人各繼承取得應有部分三分之一；再於八十六年七月二十一日該三
    人與甲○○因法院訴訟上「和解移轉」而登記與甲○○為全部所有權人，此有甲
    ○○提出之建物謄本及和解筆錄在卷可稽，復為丙○○○所不爭，丙○○○既無
    任何正當權源得以占有使用，甲○○基於民法第七百六十七條規定，請求郭葉碧
    霞遷出系爭Ａ建物一樓，並騰空交還，原審判予准許，核無不當。縱郭葉碧霞曾
    在其上加蓋二樓未經保存登記之建物，亦不影響於其無權占有系爭Ａ建物一樓之
    事實。至郭葉碧霞之女郭素瑛縱曾向訴外人洪文明購買系爭建物，要僅取得不動
    產所有權移轉之債權效力而已，稅籍登記亦僅屬稅法上之行政措施，在尚未取得
    不動產所有權登記之前，郭葉碧霞自不得據以對抗甲○○基於所有權之請求，是
    其前開辯解自不足取。原審判命郭葉碧霞遷讓交還如原判決附圖所示Ａ部分建物
    一樓，並無不合。
  (二)原判決附圖所示Ｂ建物之坐落土地，原為台北縣三重市○○○段菜寮小段二九七
    〡二地號屬被上訴人二人共有，惟於八十七年六月二十五日因共有物分割而變更
    地號為二九七〡十二地號，分歸甲○○一人單獨所有，此有卷附土地謄本三件，
    及台北縣三重地政事務所八十八年一月八日複丈成果圖一件可考。上訴人乙○○
    雖辯稱：伊係於六十一年間向訴外人張董月紅購得該Ｂ建物，且房屋所占用土地
    中之二十一坪於五十四年間由郭素瑛買受，伊自有權占用系爭土地云云。然查乙
    ○○既僅買受系爭未經登記之Ｂ建物房屋，復未能舉證證明其與前手張董月紅、
    或張董月紅之前手就系爭Ｂ建物有任何合法占用系爭土地之法律權源，所辯已難
    採取；縱郭素瑛雖曾買受二十一坪土地，但未經為所有權之登記，要僅對其前手
    取得債權而已，不得對抗現所有權人即被上訴人甲○○之所有權（物權）。是上
    訴人乙○○之辯解，亦無可採。乙○○僅取得系爭未經登記之Ｂ建物使用權及事
    實處分權，但並未有權占用系爭土地。準此，乙○○並無法律上之原因，而占用
    系爭土地甚明，是甲○○主張乙○○無權占有系爭土地，基於民法第七百六十七
    條之規定，請求乙○○拆除如原判決附圖Ｂ建物部分之房屋並返還所占用之系爭
    土地，為有理由，原審予以准許，允無不當。
六、被上訴人二人另均依不當得利之法律關係，分別訴請乙○○給付自八十二年七月
    一日起至前述拆屋還地之日止，相當於土地法第九十七條計算之租金之損害，原
    審審酌乙○○無權占用之面積計七三．七五平方公尺；又系爭土地位於台北縣三
    重市○○○路九十三巷內，出入大馬路之道路尚屬狹小，然占用之地係供建地之
    用，周圍均屬住宅，及附近之繁榮程度，系爭土地之申報地價為每平方公尺一萬
    三千二百元，公告現值為每平方公尺五萬七千元等情，認甲○○、丁○分別受有
    相當於租金之損害，判命乙○○應給付甲○○三萬八千一百五十二元、給付丁○
    一十萬六千四百九十九元，及均自八十七年九月十六日起至清償日止之法定遲延
    利息，並應自八十七年九月十六日起至前述拆屋還地之日止按月給付甲○○二千
    一百元，經核亦無不合。上訴人提起上訴，就此並未備任何理由及為任何爭執，
    此部分上訴自無理由。
七、本件判決之基礎事實已臻明確，兩造其餘攻擊防禦方法及所提證據、聲請調查之
    證據，經本院審酌後，均認與判決結果不生影響，爰不一一論述。
八、據上論結，本件上訴為無理由，依民事訴訟法第四百四十九條第一項、第七十八
    條、第八十五條第一項前段判決如主文。
中      華      民      國    八十九    年      一      月     十八     日
                              臺灣高等法院民事第十四庭
                                  審判長法  官  張  劍  男
                                        法  官  陳  筱  珮
                                        法  官  彭  昭  芬
右正本係照原本作成。
如不服本判決，應於收受送達後二十日內向本院提出上訴書狀，其未表明上訴理由者
，並應於提出上訴後二十日內向本院補提理由書狀（均須按他造當事人之人數附繕本
）。
中      華      民      國    八十九    年      一      月     十八     日
                                        書記官  董  曼  華


司法院資訊處製作；財團法人民間司法改革基金會備份。
